【裁判字號】    92,台上,2292
【裁判日期】    920428
【裁判案由】    違反山坡地保育利用條例
【裁判全文】
最高法院刑事判決                              九十二年度台上字第二二九二號
    上  訴  人  甲○○
右上訴人因違反山坡地保育利用條例案件，不服台灣高等法院中華民國八十九年十二
月二十七日第二審判決︵八十九年度上訴字第二五七六號，起訴案號：台灣基隆地方
法院檢察署八十八年度偵字第六六三號︶，提起上訴，本院判決如左：
    主  文
原判決撤銷，發回台灣高等法院。
    理  由
本件原判決認定上訴人甲○○於民國八十四年間因違反公司法案件，經台灣台北地方
法院判處有期徒刑三月確定，於八十四年八月二十八日易科罰金執行完畢。其自八十
三年六月間起擔任基隆市○○區○○路三一六巷十二號東玄宮管理委員會主任委員，
因東玄宮原有木造廟宇老舊欲改建，竟意圖為東玄宮之不法利益，於八十四年十二月
間，在中華民國所有由財政部國有財產局管理，且經行政院以六十八年十一月二十一
日台六十八經字第一一七０一號函核定、台灣省政府以六十九年二月六日六九府農山
字第一二０一六六號公告為法定山坡地範圍，坐落基隆市○○區○○段五四二之三地
號如原判決附圖編號Ｂ所示之土地上，未經土地管理機關國有財產局之同意，而以信
徒之捐款，僱用不知情之工人，拆除舊有木造廟宇，重新搭建東玄宮，至八十六年三
月間改建完成，面積為一九三平方公尺，嗣於八十七年十一月間為基隆市政府建設局
人員查獲等情。因而撤銷第一審科刑判決，仍論處上訴人在公有山坡地內，擅自設置
工作物︵累犯︶罪刑，固非無見。
惟查(一)、有罪之判決書，應記載認定犯罪事實所憑之證據及其認定之理由，刑事訴訟
法第三百十條第一款定有明文，而認定事實所憑之證據，須確實存在，就該卷宗內不
難考見者，始克當之，倘判決書內所記載之證據，與卷內筆錄或證物之內容不相適合
，則其判決之根據，實際上並不存在，自屬採證違法。原判決事實認定上訴人自八十
四年十二月間起至八十六年三月間止在上揭土地上改建「東玄宮」，然據上訴人於警
局稱該廟宇是八十五年間開始翻修︵見警局卷︶，而上訴人所提出工程合約書則載明
施工期間為八十五年七月十五日至同年十二月三十一日，有工程合約書影本在卷足憑
︵見第一審卷第二十四至二十九頁︶。原判決所認定犯罪時間與卷內筆錄與證物之內
容不相符合，已屬採證違法。(二)、上訴人於原審辯稱伊名義上雖擔任「東玄宮」主任
委員，然伊自八十二年間起罹患僵直性脊椎炎併脊椎前彎，經開刀診治，仍長期臥病
在床，無法參與該廟宇事務，「東玄宮」之翻修，亦係應信徒之要求及捐款下，由委
員持工程合約至伊家中由伊簽名而已，實際上並未與包商聯繫，亦未至現場擔任監造
工作，自無犯罪行為可言云云。證人即當時之「東玄宮」副主任委員劉楹並證稱「…
……改建廟的錢是信徒出的，工人也是信徒找的，我也有出錢，住那附近的人都有出
錢，擋土牆是市政府做的，廁所是區公所的人做的，是信徒大家要翻廟，上訴人是委
員，人不舒服，所以大家簽好後拿去給他簽字」云云︵見原審卷第二十三、四十八頁
︶。原審未傳訊工程合約書所載承包商林忠禮︵見第一審卷第二十九頁︶，究明實情
，遽行判決，自有應於審判期日調查之證據，而未予調查之判決當然違背法令。(三)、
按行為非出於故意或過失者不罰，過失行為之處罰，以有特別規定者為限，刑法第十
二條定有明文。上訴人於原審辯稱「東玄宮」於數十年前即已存在，非伊自始設置，
基隆市政府亦在該廟周圍修築擋土牆，誤以為基地早為該廟所有，由信徒集資改建，
並無犯罪認識，顯無犯罪之故意云云。原判決未就上訴人欠缺責任意思之有利辯解，
於判決理由內加以論列，亦屬於法有違。以上或係上訴意旨所指摘，或為本院得依職
權調查之事項，應認原判決有撤銷發回更審之原因。
據上論結，應依刑事訴訟法第三百九十七條、第四百零一條，判決如主文。
中      華      民      國    九十二    年      四      月    二十八    日
                              最高法院刑事第二庭
                                  審判長法官  陳  錫  奎
                                        法官  洪  清  江
                                        法官  李  伯  道
                                        法官  邵  燕  玲
                                        法官  吳  昆  仁
      右正本證明與原本無異
                                              書  記  官
中      華      民      國    九十二    年      五      月      六      日


司法院資訊處製作；財團法人民間司法改革基金會備份。
